臺灣桃園地方法院民事判決　九十年度訴字第一三七二號
　　原　　　告　甲○○
　　訴訟代理人　丁○○
　　送達代收人　乙○○
　　法定代理人　丙○○
右當事人間酌減違約金事件，本院判決如左：
    主      文
原告之訴暨假執行之聲請均駁回。
訴訟費用由原告負擔。
    事      實
甲、原告方面：
  一、聲明：被告應給付原告新台幣（下同）捌拾伍萬元，及自民國（下同）八十八
      年十月二十二日起至清償日止，按週年利率百分之五計算之利息；訴訟費用由
      被告負擔；原告願供擔保請准假執行。
  二、陳述：
  （一）原告於八十七年七月二十一日向被告承購坐落桃園縣蘆竹鄉○○段二五八之
        二、二五八之十五及二五八之二○地號土地上、編號Ａ六棟之預售房屋乙戶
        ，緣被告提供預售屋之模型美觀，且被告保證完成之預售屋亦如模型所展示
        者，雙方復約定系爭房屋應於外牆整體貼上二丁掛磁磚，並整體搭配玻璃馬
        賽克磚以達美觀效果，原告亦依約繳付分期價款，惟簽約後原告至系爭房屋
        觀察施工情形，竟發現原告承購之系爭房屋右側一樓牆面、一樓天花板部分
        以共同灌漿方式，而與隔壁房屋牆面附合，造成防火巷形同虛設，影響居住
        安全，系爭房屋迄今尚未辦理過戶及交付手續房屋主體結構並無問題，但違
        章搭建之建物係作廚房使用，使房屋之公共安全承受不定之風險，且該附合
        部分未依約黏貼二丁掛磁磚，整體搭配玻璃馬賽克磚，被告不依債之本旨給
        付，已構成物之瑕疵，被告應負物之瑕疵擔保責任。
  （二）原告對前揭系爭房屋瑕疵雖數次發函限被告改善，然被告僅覆函搪塞責任，
        不針對原告所重視者改善，原告為避免受更多財產上之損失，迫不得已發函
        告知被告欲解除買賣契約，豈料被告竟反以原告遲延給付工程款為由解除買
        賣契約，並沒收原告前所給付之價金新台幣（下同）九十四萬元，隨後即將
        系爭房屋出售予第三人，顯然違反誠信原則，並顯失公平，為維護原告權益
        ，爰依民法第二百五十二條之規定，請鈞院酌減系爭契約之違約金至九萬元
        ，並將原告前遭被告沒收之價金扣除上開金額後，命被告返還予原告。
  三、對被告抗辯所為之陳述：
  （一）民法第二百五十二條之立法意旨係違約金之數額，雖許當事人自由約定，然
        使此約定之違約金額竟至超過其損害額，有顯失公平之情形時，得由法院減
        至相當數額，以資救濟。顯然該立法目的在於保護債務人，亦釋明違約金之
        數額超過損害額者法院得減至相當之數額以符公平合理，且當事人雙方所約
        定之數額，若與實際損害顯相懸殊者，法院自得以當事人實際所受損害為標
        準，酌予核減，此亦有最高法院十九年上字第一五五四號判例可資參照。
  （二）查本件被告主張系爭房屋土地買賣契約在八十八年一月二十七日解約後，復
        於同年十一月售予第三人即訴外人賴志鴻，成交價格較渠與原告原先所售價
        額減少五十萬元而受有損害，惟預售屋買賣契約所約定之價格除根據實際坪
        數、建築材料外，尚參酌預定建築後之美觀（即依據預售屋之模型與廣告圖
        ）及其他附加之價值（如前述約定應黏貼二丁掛磁磚及整體搭配玻璃馬賽克
        磚等）始得知。然被告嗣後售予第三人之價格根本不可能參酌美觀及附加價
        值，故其出售價格依常理顯不可能高於原與原告約定之價格，且兩造間前於
        鈞院之八十八年訴字第八八二號訴訟中，被告亦表明因無法依約履行而欲「
        扣減因該違章建築而無法施作外牆丁掛磚之成本」，更何況該第三人買受系
        爭房屋時，牆巷間已存在鄰居之廚房，並與系爭房屋產生附和之情形，一般
        買受人自不會再依原模型之預售屋所訂價格予以買受，故被告所言五十萬元
        之損失，除因被告出售之房屋美觀價值減損外，尚有公共安全疑慮之考量，
        並非全然因原告不履行債務所致。
  （三）另被告主張參酌當時主管機關內政部所訂預售屋買買契約書範本第二十二條
        之規定，認為預售屋之違約金額度以標的買賣價額百分之二十為適當。惟最
        高法院五十一年度台上字第一九號判例則認為「約定之違約金是否過高，應
        就債務人若能如期履行債務時，債權人可得享受之一切利益為衡量之標準，
        而非僅約定一日之金額若干為衡量之標準」，復探究本件爭執之發生乃因被
        告不依約施作工程而屬違約，始引起原告違約，故遽依右揭買賣價金百分之
        二十作為違約金之衡量標準，要非足取。
  （四）被告復主張受有人事、廣告、仲介等費用及利息負擔之損害，然依上述最高
        法院十九年上字第一五五四號判例所示，違約金應以當事人實際上所受損害
        為標準之意旨不合。茲被告實際上受有何實際損害，皆未能具證或釋明，非
        無可議之處。再者，原告另曾以鈞院八十九年度訴字第一四七七號訴請被告
        應返還前給付之價金，然鈞院因認為兩造契約業合法解除故無給付不能情事
        ，復判決原告敗訴在案，使原告前依約繳納之價金，悉數歸被告所有，原告
        因之須承受失去系爭房屋土地及金錢。
  三、證據：提出收據、統一發票、活期儲蓄存款憑條、跨行匯款入戶電匯申請書、
      複訪預備行程表各乙份及照片十一幀等為證。
乙、被告方面：
  一、聲明：原告之訴駁回；訴訟費用由原告負擔；如受不利益判決，請准供擔保宣
      告免為假執行。
  二、陳述：
  （一）原告於八十七年七月二十一日以二百三十四萬元之代價向被告購買系爭房屋
        ，並以四百三十六萬之代價向訴外人劉月娥購買系爭土地，並分別向被告繳
        付房屋價款十九萬元，向訴外人劉月娥繳付土地價款七十五萬元，嗣原告因
        拒絕依約按期給付價金，經被告及劉月娥催告履約無效後，於八十八年一月
        二十七日合法解除系爭房地之買賣契約，並依約沒收原告前繳納之右揭價款
        計九十四萬元，是項被告依法催告並解除契約之爭執，業經鈞院於九十年二
        月六日以八十九年度訴字第一四七七號民事判決確認在案。
  （二）按約定之違約金過高者，法院得減至相當之數額，民法第二百五十二條固有
        明文，惟是否相當，須依一般客觀事實、社會經濟狀況及當事人所受損害情
        形，以為酌定之標準，最高法院四十九年度台上字第八○七號判例著有明文
        。本件系爭房屋土地之買賣在八十八年一月二十七日被告依法解約後，被告
        遲至同年十一月底始覓得新買主即訴外人賴志鴻，並以六百二十萬元之代價
        成交，被告除因此受有比原告承購時價格減少五十萬元之損害外，其間更須
        承擔人事、廣告、仲介等費用及利息負擔之損害，另參酌當時主管機關內政
        部依照社會經濟狀況所訂頒之預售房屋買賣契約書範本第二十二條約定，對
        於預售房屋之違約金額度所作之規範，亦認為以標的買賣額百分之二十為適
        當。本件被告及劉月娥所沒收之違約金合計九十四萬元，僅佔買賣契約價金
        總價之百分十四，顯無違約金過高情形。
  三、證據：提出被告、劉月娥、賴志鴻於八十八年十一月二十五日簽訂之系爭不動
      產買賣契約書、本院八十九年度訴字第一四七七號民事判決、內政部八十五年
      八月十二日台（八五）內地字第八五八○五三一號函補充修正之預售房屋買賣
      契約書範本
丙、本院依職權調閱本院八十八年度訴字第八八二號及八十九年度訴字第一四七七號
    民事訴訟卷宗。
    理      由
一、原告起訴主張：其於八十七年七月二十一日向被告承購坐落桃園縣蘆竹鄉○○段
    二五八之二、二五八之十五及二五八之二○地號土地上、編號Ａ六棟之預售房屋
    乙戶等不動產，並依約按期繳付分期價款，惟嗣經其發覺前開房屋部分右側一樓
    牆面、一樓天花板部分係以共同灌漿方式，與隔壁房屋牆面附合，造成防火巷形
    同虛設，影響居住安全，並以該違章搭建之建物係作廚房之用，使房屋之公共安
    全承受不定之風險，且該附合部分未依約黏貼二丁掛磁磚及整體搭配玻璃馬賽克
    磚，買賣標的是有物之瑕疵，經原告催告改善無著，故不再給付分期，並告知欲
    解除系爭買賣契約，詎被告反以原告遲延給付工程款為由解除買賣契約，並沒收
    原告前所給付之價金九十四萬元，然該違約金過高，爰依民法第二百五十二條之
    規定，請求酌減為九萬元，並將其餘扣款返還原告等語。被告則以：原告係分別
    以二百三十四萬元及四百三十六萬之代價向被告及訴外人劉月娥購買購買系爭房
    屋及土地，並分別繳付房屋、土地價款各十九萬元及七十五萬元，嗣原告因違約
    拒絕依約按期給付價金，經被告及劉月娥催告履約無著後，於八十八年一月二十
    七日合法解除系爭房地之買賣契約，並依約沒收原告前繳納之價款，被告、劉月
    娥嗣後雖以六百二十萬元將系爭房地售予第三人賴志鴻，但因之受有五十萬元之
    損害，其間更須承擔人事、廣告、仲介等費用及利息負擔之損害，參酌當時主管
    機關內政部依照社會經濟狀況所訂頒之預售房屋買賣契約書範本第二十二條約定
    ，本件原告及劉月娥沒收之違約金尚在標的買賣額百分之二十之內，故於法仍屬
    為適當等語置辯。
二、查本件原告係分別以二百三十四萬元及四百三十六萬之代價向被告及訴外人劉月
    娥購買購買系爭房屋及土地，分別繳付房屋、土地價款各十九萬元及七十五萬元
    予被告及劉月娥乙節，兩造並不爭執，並有本院依職權調閱之本院八十九年度訴
    字第一四七七號民事卷卷內第七頁以下房屋預定買賣契約書暨付款分配明細表、
    土地預定買賣契約書暨付款分配明細表等可佐，故此部分應認事實。第查，原告
    前於系爭房屋交付前，訴請本院命被告負買買標的之物的瑕疵擔保責任，請求類
    推適用民法給付不能法律效果以解除系爭買賣契約，進而請求被告返還其已交付
    之價金九十四萬元云云，業據本院於八十九年四月十三日以八十八年度訴字第八
    八二號民事判決駁回確定在案；另兩造系爭買賣契約且於八十八年一月二十七日
    由被告及本件訴外人劉月娥合法解除，本件原告已不得因系爭買賣標的物出售予
    第三人賴志鴻，主張依民法第二百五十六條之規定解除契約而請求本件被告及訴
    外人劉月娥返還已交付之右開價金，並經本院於九十年二月六日以八十九年度訴
    字第一四七七號民事判決確定在案，本件本院復依職權調閱前揭民事訴訟卷證並
    提示兩造，兩造就雙方上述訟爭經過亦無二詞。
三、按法人於法令限制內，有享受權利、負擔義務之能力，但專屬於自然人之權利義
    務，不在此限，民法第二十六條規定綦詳。本諸首開規定，被告之法人與訴外人
    劉月娥之自然人於法律上各具獨立之人格地位。查原告就系爭之房屋、土地係分
    別與被告及訴外人劉月娥訂定買賣契約，又關於分期價款之繳納亦各向渠二人為
    之，故對於系爭違約金之沒收情形是否過高，恆應分別觀察，質言之，訴外人劉
    月娥沒收原告之價金七十五萬元，為伊與原告間之債權債務關係，要與本件被告
    無干，本件被告所得之違約款項是否過高，應專就渠沒收之價金十九萬元審度。
四、按當事人約定之違約金過高者，法院得依民法第二百五十二條規定，酌減至相當
    之數額，然是否相當，應依一般客觀事實，社會經濟狀況，當事人實際上所受損
    害及債務人如能如期履行債務時，債權人可享受之一切利益為衡量標準；又此項
    違約金之約定，雖不因契約之解除而隨同消滅；惟依同法第二百六十條規定意旨
    推之，其因契約解除所生之損害，並不在斟酌之列，故法院依同法第二百五十二
    條規定，核減當事人約定之違約金額，應就債務不履行所生損害而為衡量，自不
    得將轉售可能跌價損失及重行出售之佣金、增值稅、代書費等未來可能遭受之損
    失等作為被上訴人之損失依據，最高法院八十四年台上字第九七八號、八十六年
    台上字第一○八四號等判例意旨可得參照。職此之故，被告所辯法院斟酌系爭違
    約金之金額過高，應酌量渠轉售系爭房屋土地減損五十萬元，並應於轉售期間內
    承擔人事、廣告、仲介等費用及利息負擔之損害云云，並非可採，但原告所稱其
    衡量應依被告實際損害為據云云，同非允適，合先敘明。
五、查兩造系爭契約關於買賣房屋部分，於二造在八十七年七月二十一日簽訂之房屋
    預定買賣契約書第十五條違約處理及解約處理第一款中係約定：「本約簽立後，
    雙方均不得因物價漲跌而有增減價款之要求，倘甲方有減少價款之要求或違約不
    買，不按照契約約定之日期付款，或違反本約任何條項內容之情事者，乙方（按
    即被告，下同）得解除契約，並沒收甲方（按即原告，下同）已繳付之全部款項
    ，作為『損害之賠償金和違約之違約金』，倘乙方已將房屋產權辦妥移轉登記為
    甲方名義者，甲方應負責無條件將該房屋產權於乙方通知解約日起七日內，備齊
    證件辦理移轉登記返還乙方，不得異議。若乙方有增加價款之要求或違約不賣，
    不履行移交標的物之義務，甲方得依法請求乙方履行契約，亦得主張解除契約，
    若甲方主張解除契約時，乙方應立即退還已收之價款外，絕不異議。」由此可徵
    ，本件被告沒收原告已實際交付之系爭分期房屋價款十九萬元，乃包括損害賠償
    金額及違約金之總數。該數額係佔系爭房屋買賣價款二百三十四萬之百分之八點
    一二（取至小數點後第四位，以四捨五入計算）。復查，原告對於被告提出之內
    政部八十五年八月十二日台（八五）內地字第八五八○五三一號函補充修正預售
    房屋買賣契約書範本之形式真正，不予爭執。茲觀之上開契約範本第二十二條關
    於違約之處罰係規定：「一、賣方違反第十二條第二款及第二十一條第一、二款
    規定者，買方得解除本契約。解約時賣方除應將買方已繳之房地價款及遲延利息
    全部退還買方外並應同時賠償房地總價款百分之二十之違約金，但該賠償之金額
    超過已繳價款者，則以已繳價款為限。二、買方違反第七條第二款規定者，賣方
    得沒收依房地總價款百分之二十計算之金額，但該沒收之金額超過已繳價款者，
    則已繳價款為限，買賣雙方並得解除本契約。三、買賣雙方當事人除依前二款之
    請求外，不得另行請求損害賠償。」已得知內政部核定之預售屋買賣契約範本於
    衡量社會情狀及買賣雙方經濟能力之一般情狀後，尚認賣方之違約金請求至少可
    達房地總價款之百分之二十，姑不論該額數是否個案上均合宜，然本件被告沒收
    原告之違約金十九萬元，縱不扣除兩造前述契約約定所包括之損害賠償金額，其
    違約金僅實收買賣房屋價款之百分之八點一一，誠如右陳，遠低於內政部訂頒範
    本之數，盱衡前揭判例意旨所示應酌量因素，猶非可謂太過。準此，原告訴請本
    院酌減被告收受之違約金為九萬元，並請求命被告給付八十五萬元，暨自八十八
    年十月二十二日起至清償日止，按週年利率百分之五計算之利息云云，於法難謂
    允當，自不應准許。
六、本件事證業臻明確，兩造其餘攻擊防禦方法，核與本件心證之形成要無影響，爰
    不贅述併與敘明。
七、據上論結，原告之訴為無理由，依民事訴訟法第七十八條，判決如主文。
中　　　華　　　民　　　國　　九十一　　年　　　四　　　月　　 十九 　　日
                                        臺灣桃園地方法院民事第二庭
~B法　　　官　朱敏賢
右為正本係照原本作成
如對本判決上訴須於判決送達後廿日內向本院提出上訴狀
中　　　華　　　民　　　國　　九十一　　年　　　四　　　月　　 十九 　　日
~B書　記　官　謝文心
